臺灣基隆地方法院民事判決
110年度訴字第192號
原      告  哈璐‧雅告

訴訟代理人  陳雅萍律師
被      告  財政部國有財產署

法定代理人  曾國基  
訴訟代理人  陳貞樺  
複  代理人  沈家瀅  
被      告  許周連(許清繼承人)


            許遠穠(〈原名許志羣、許源信〉許清、許福星代
            位繼承人)


            許淑娟(許清、許福星代位繼承人)



            許佳雯(許清、許福星代位繼承人)



            許玉女(許清繼承人)



兼上一人之
特別代理人  許周福宇(許清繼承人)



被      告  許玉霞(許清繼承人)


            許秀鳳(許清繼承人)


            許秀琴(許清繼承人)


            許秀珠(許清繼承人)


            許瑜讌（原名許秀芬）(許清繼承人)


上列當事人間請求分割共有物事件，本院於民國110年11月11日
言詞辯論終結，判決如下：
    主  文
被告許周福宇、許周連、許遠穠、許淑娟、許佳雯、許玉女、許
玉霞、許秀鳳、許秀琴、許秀珠、許瑜讌應就被繼承人許清所遺
留坐落基隆市○○區○○段○○○○地號土地之應有部分，辦理繼承登記
。
兩造共有坐落基隆市○○區○○段○○○○地號土地（面積二二四‧０九平
方公尺）土地應予變價分割，所得價金按附表所示兩造之應有部
分比例分配。
訴訟費用由兩造按附表所示應有部分比例負擔。
    事實及理由
壹、程序事項
一、按因不動產之物權或其分割或經界涉訟者，專屬不動產所在
    地之法院管轄。民事訴訟法第10條定有明文。本件原告請求
    就兩造共有坐落基隆市○○區○○段0000地號土地（下稱系爭土
    地）准為分割，而系爭土地位在本院轄區，是依首開規定，
    本件訴訟專屬本院管轄。
二、按對於無訴訟能力人為訴訟行為，因其無法定代理人，或其
    法定代理人不能行代理權，恐致久延而受損害者，得聲請受
    訴法院之審判長選任特別代理人，民事訴訟法第51條第 1項
    定有明文。而所謂訴訟能力，乃當事人能自為訴訟行為，或
    委由訴訟代理人代為訴訟行為之能力，與民法之行為能力相
    當。凡能獨立以法律行為負義務之人，即能辨識利害得失之
    人，既能辨識利害得失，乃能知訴訟結果，而行使其權利之
    伸張及防禦方法。以法律行為處分其私權，與以訴訟行為防
    禦其私權，兩者結果無異，其實行之能力即應相同。是以無
    行為能力者，既不能以法律行為負義務，自無訴訟能力（最
    高法院88年度台上字第1856號民事裁判要旨可資參照）。本
    件被告許玉女為智能障礙者，其除能明白日常生活基本用與
    詞彙外，較無法正確理解與溝通艱深詞彙，而欠缺獨立行使
    其權利及以訴訟行防禦其私權之能力，即無訴訟能力，原告
    遂聲請為被告許玉女選任特別代理人，經本院裁定選任被告
    許周福宇為被告之特別代理人，以進行本件訴訟，合先敘明
    。 
三、本件被告許周連、許遠穠、許淑娟、許佳雯、許玉霞、許秀
    鳳、許玉女、許周福宇、許秀琴、許秀珠、許瑜讌經合法通
    知，均未於言詞辯論期日到場，經核均無民事訴訟法第386 
    條各款所列情形，爰依原告之聲請，由其一造辯論而為判決
    。
貳、實體事項
一、原告起訴主張：坐落系爭土地原為原告與中華民國（被告財
    政部國有財產署為管理機關）、訴外人許清所共有，嗣訴外
    人許清於民國86年5月30日死亡，由被告許周福宇、許周連
    、許玉女、許玉霞、許秀鳳、許秀琴、許秀珠、許瑜讌等人
    繼承，訴外人許清之子許福星因於80年9月3日即已死亡，而
    由被告許遠穠、許淑娟、許佳雯代位繼承，但均尚未辦理繼
    承登記。而兩造就系爭土地並未定有不分割之期限，且未能
    就分割之方法達成協議，復未有不能分割之情事，爰依民法
    第823條第1項之規定，請求被告許周福宇、許周連、許玉女
    、許玉霞、許秀鳳、許秀琴、許秀珠、許瑜讌、許遠穠、許
    淑娟、許佳雯等11人就系爭土地辦理繼承登記後准予分割。
    又系爭土地上並無建物，且面積僅有224.09平方公尺，倘予
    原物分割，各共有人分得之面積不大，較難獨立利用。反之
    ，如予變賣，由購得者就系爭土地微整體規劃利用，所能創
    造之經濟價值較高。況且，藉由競價變賣之方式，通知能以
    較行情略高之價格出售，亦使全體共有人共同獲利，爰請准
    將系爭土地變價分割，將變得拍賣價金按共有人應有部分比
    例分配予各共有人。並聲明如主文第1、2項所示。
二、被告答辯以：
  ㈠被告財政部國有財產署：系爭土地同意變價分割。
  ㈡其餘被告經合法通知，均未於言詞辯論期日到場，亦未提出
    書狀做任何聲明或陳述。
三、本院之判斷
  ㈠原告主張原為原告與中華民國（被告財產部國有財產署為管理機關）、訴外人許清所共有，嗣訴外人許清於86年5月30日死亡，由被告許周連、許玉女、許玉霞、許秀鳳、許秀琴、許秀珠、許瑜讌等人繼承，訴外人許清之子許福星因於80年9月3日即已死亡，而由被告許遠穠、許淑娟、許佳雯代位繼承，但均尚未辦理繼承登記等情，業據提出系爭土地之土地登記第二類謄本、繼承系統表、系爭土地之土地登記第一類謄本、地籍異動索引、訴外人許清、許福星之除戶謄本及被告許周福宇、許周連、許玉女、許玉霞、許秀鳳、許秀琴、許秀珠、許瑜讌、許遠穠、許淑娟、許佳雯等人之戶籍謄本證，被告財政部國有財產署未為爭執，其餘被告則未以言詞或提出書狀為任何陳述，堪信屬實。
  ㈡按因繼承、強制執行、公用徵收或法院之判決，於登記前已
    取得不動產物權者，非經登記，不得處分其物權，民法第75
    9 條定有明文；又法院裁判分割共有物以原物分配於各共有
    人時，係使共有關係變更為單獨所有，其性質乃共有人間應
    有部分之交換，是其自屬處分行為，如係變賣共有物而以價
    金分配於共有人，則係以處分共有物為分割之方法，均以共
    有人之處分權存在為前提，是倘共有人其中之一就共有物並
    無處分權可資行使，法院即無從基此而為裁判分割（最高法
    院69年台上字第1134號判決意旨參照）。準此以言，因繼承
    而於登記前已取得之所有權，雖受法律保護，然倘其他共有
    人欲訴請法院裁判分割，自須先行或同時請求該等繼承人就
    其因繼承而取得之物權辦理繼承登記。經查，系爭土地既未
    經被告許周福宇、許周連、許玉女、許玉霞、許秀鳳、許秀
    琴、許秀珠、許瑜讌、許遠穠、許淑娟、許佳雯等人辦理繼
    承登記，故原告聲明請求被告許周福宇、許周連、許玉女、
    許玉霞、許秀鳳、許秀琴、許秀珠、許瑜讌、許遠穠、許淑
    娟、許佳雯對許清就系爭土地之應有部分300分之15辦理繼
    承登記，自屬有據，爰判決如主文第1項所示。 
  ㈢又除法令另有規定外，各共有人得隨時請求分割共有物。但
    因物之使用目的不能分割或契約訂有不分割之期限者，不在
    此限。共有物之分割，依共有人協議之方法行之。分割之方
    法不能協議決定，或於協議決定後因消滅時效完成經共有人
    拒絕履行者，法院得因任何共有人之請求，命為下列之分配
    ：一、以原物分配於各共有人。但各共有人均受原物之分配
    顯有困難者，得將原物分配於部分共有人。二、原物分配顯
    有困難時，得變賣共有物，以價金分配於各共有人；或以原
    物之一部分分配於各共有人，他部分變賣，以價金分配於各
    共有人。民法第823條第1項、第824條第1項及第2項分別定
    有明文。查系爭土地為兩造共有，兩造應有部分則如附表 
    所示，兩造就系爭土地並無主張有不分割之特約，系爭土地
    依為都市用地，此有基隆市地政事務所110年4月15日基地所
    測字第1100004109號函在卷可憑，因而亦無法令規定或因使
    用目的而有不能分割之情形。然本件共有人眾多，原告請求
    變價分割，被告財政部國有財產署亦主張應以變價分割，多
    數共有人經本院多次言詞辯論及現場勘驗通知，均未到場答
    辯，顯見兩造對於分割方式不能協議決定，是原告請求判決
    分割系爭土地，自無不合，應予准許。
　㈣再按共有物之分割，依共有人協議之方法行之。分割之方法
    不能協議決定，或於協議決定後因消滅時效完成經共有人拒
    絕履行者，法院得因任何共有人之請求，命為下列之分配：
    一以原物分配於各共有人。但各共有人均受原物之分配顯有
    困難者，得將原物分配於部分共有人。二、原物分配顯有困
    難時，得變賣共有物，以價金分配於各共有人；或以原物之
    一部分分配於各共有人，他部分變賣，以價金分配於各共有
    人。以原物為分配時，如共有人中有未受分配，或不能按其
    應有部分受分配者，得以金錢補償之。以原物為分配時，因
    共有人之利益或其他必要情形，得就共有物之一部分仍維持
    共有，民法第824條第1項至第4項分別定有明文。準此，法
    院裁判分割共有物，原則上以原物分配於各共有人。以原物
    分配如有事實或法律上之困難，以致不能依應有部分為分配
    者，得將原物分配於部分共有人，其餘共有人則受原物分配
    者之金錢補償；或將原物之一部分分配予各共有人，其餘部
    分則變賣後將其價金依共有部分之價值比例妥為分配；或變
    賣共有物，以價金分配於各共有人。且應斟酌共有物之性質
    、價格、使用情形、利用效益，及共有人之意願、利害關係
    、全體利益等為適當之分割，不受共有人所主張分割方法之
    拘束（最高法院49年台上字第2569號判例要旨、106年度台
    上字第432號判決要旨參照）。經查，系爭土地為坡地，土
    地上除有雜木林外，尚有35.33平方公尺為供公眾使用之非
    既成道路，且系爭土地共有人均未占有使用系爭土地等事實
    ，業經本院於110年9月13日會同基隆市地政事務所勘驗屬實
    ，有勘驗筆錄及基隆市政事務所以110年9月23日基地所測字
    第1100010114號函附複丈成果圖、現場相片在卷可稽，且為
    原告與被告財政部國有財產署所不爭執，其餘被告則未以言
    詞或書面提出爭執，是系爭土地倘以原物分配方式分割，依
    共有人人數及應有部分比例，將致系爭土地細分為13筆，且
    其中分得面積未足10平方公尺者計有11筆，是將造成大部分
    共有人所分得土地面積細瑣零碎，不利各共有人就系爭土地
    利用，有害於總體社會經濟之發展，足認系爭土地以原物分
    割顯有困難。又按以原物分配予部分共有人，由受分配之共
    有人，對於未受分配或不能按其應有部分受分配之共有人，
    予金錢補償之分割方式，固為民法第824條第2項第1款後段
    、第824條第3項所明定，然兩造均無人主張倘僅以原物分配
    予部分共有人，願就分得之系爭土地，對於其餘未受分配或
    不能按其應有部分受分配之共有人給予金錢補償，故此亦非
    適合之分割方式。再查，原告主張以變價方式分割之分割方
    案，不僅為被告財政部國有財產署所同意，且變價分割係賦
    與各共有人變賣共有物，按其應有部分比例公平受價金分配
    之權利，並由拍定之買受人另行處理前揭地上物占用問題。
    公告拍賣之後，應買人競相出價，自得以公平之價格賣出；
    共有人如有意取得該土地時，亦得於共有物變價分配之執行
    程序出價參與標買，倘拍定之買受人非共有人時，其亦享有
    依相同條件優先承購之權，於各共有人之權益，並無不利。
    是以原告主張採行變價分割之方式，一方面可經由競標之結
    果提高系爭土地之價格，且得標之人繳足價款始將系爭土地
    所有權移轉，適可避免原物分割之前揭缺點，另一方面，各
    共有人亦可藉由參與競標或優先承買權之行使，達到與以上
    開原物分割方式取得系爭土地所有權之相同結果，對全體共
    有人亦屬公允。從而，本院依民法第824條第2項之規定，斟
    酌系爭土地經濟效用、共有人之意願、共有人應有部分比例
    、全體共有人之利益及公平原則等一切事項，認本件不宜原
    物分割，應以變價分割，所得價金按兩造如附表所示各共有
    人應有部分之比例分配之方割方法為適當。綜上所述，原告
    依民法第823條第1項前段之規定，訴請就兩造共有之系爭土
    地為裁判分割，為有理由，本院依系爭土地之性質及分割後
    之經濟效用等情形，認以變價分割為適當，爰判決如主文第
    2項所示。
四、按共有物分割、經界或其他性質上類似之事件涉訟，由敗訴
    當事人負擔訴訟費用顯失公平者，法院得酌量情形，命勝訴
    之當事人負擔其一部。民事訴訟法第80條之1定有明文。本
    件分割共有物之方法，本應由法院斟酌何種方式較能增進共
    有物之經濟效益，並兼顧兩造之利益，以決定適當之分割方
    法，不因何造起訴而有不同，故原告請求分割之訴雖有理由
    ，惟關於訴訟費用負擔，如全部由被告負擔，將顯失公平，
    爰以兩造於系爭土地分割前之應有部分（各如附表所示），
    酌定本件訴訟費用之分擔如主文第3項所示。
五、據上論結，依民事訴訟法第385條第1項前段、第87條第1項
    、第80條之1 ，判決如主文。
中　　華　　民　　國　　110 　年　　11　　月　　30　　日
                  民事庭法  官  周裕暐
以上正本係照原本作成。
對於本件判決如有不服，應於收受送達後20日內向本院提出上訴
書狀，敘述上訴之理由，上訴於臺灣高等法院，並按他造當事人
之人數附具繕本。如委任律師提起上訴者，應一併繳納上訴審裁
判費。
中　　華　　民　　國　　110 　年　　11　　月　　30　　日
                        書記官  謝佳妮 
附表：兩造應有部分之比例      編號   稱  謂  姓     名  應有部分  備   註   一   原  告   哈路‧雅告 60分之37    二   被  告   財政部國有財產署 3分之1    三   被  告   許周福宇 300分之15          繼承自被繼承人許清，尚未辦理繼承登記   四   被  告   許周連     五   被  告   許遠穠     六   被  告   許淑娟     七   被  告   許佳雯     八   被  告   許玉女     九   被  告   許玉霞     十   被  告   許秀鳳     十一   被  告   許秀琴     十二   被  告   許秀珠     十三   被  告   許瑜讌